臺灣高等法院臺中分院民事判決　九十一年度訴易字第三一號
原　告　甲○○
被　告　乙○○
右當事人間侵權行為損害賠償事件，原告提起刑事附帶民事訴訟，經本院刑事庭裁定
移送民事庭（九十一年度附民字第六十三號），本院判決如左：
    主    文
被告應給付原告新台幣壹拾萬元，及自民國九十一年三月八日起至清償日止按年息百
分之五計算之利息。
原告其餘之訴及假執行之聲請均駁回。
訴訟費用由被告負擔三分之一，餘由原告負擔。
    事    實
甲、原告方面：
一、聲明：求為判決：(一)被告應給付原告新台幣（下同）三十萬元整，及自起訴狀繕
    本送達翌日起至清償日按年息百分之五計算之利息。(二)訴訟費用由被告負擔。(三)
    請准依職權宣告假執行。
二、陳述：
    (一)查於民國（下同）八十九年五月十三日十五時許，原告偕同母親王李聰暇及友
      人黃月香至被告位於台中市○○區○○路二段一六八號住處，向被告夫妻催討
      債務時，被告竟基於傷害之故意，動手欲推擠黃月香等三人，使黃月香與王李
      聰暇因重心不穩後退，並順勢擠倒站在黃月香及王李聰暇後方之原告，使原告
      受有左肘部擦傷零點五×一點五公分、左肘部擦傷一點五×二點公分、右下腿
      瘀傷一×一公分、左下肢兩處瘀傷各二×四公分、右食指瘀傷零七×一點五公
      分之傷害。
    (二)查被告之配偶蔡馨誼（原名蔡貴珠）為原告於台中市新民高職之同學，伊多年
      來一直向原告借款，並曾開立被告之票據用以還款，然被告夫妻在外揮霍，然
      後惡性倒閉，原告因此偕同母親及友人去被告家中暸解情形，被告竟然不分青
      紅皂白，即對原告等人大聲吼叫，並推擠原告七十五歲之母親，而造成原告受
      傷，被告身為債務人竟然如此囂張！又被告不顧原告母親己七十多歲高齡，仍
      要將之推倒，被告之惡性重大，更有甚者，被告知悉伊造成原告傷害後，竟惡
      人先告狀向檢察署提出原告重利罪之告訴，經原告提出答辯說明後，業經不起
      訴在案，又被告對於所犯傷害罪行為，一再飾詞狡辯，經被告聲請測謊，被告
      有說謊之反應。由以上說明可知，被告為專門惡性倒債之人，其態度惡劣，為
      此爰依民法第一百九十五條規定請求三十萬元慰撫金，以資稍安慰於萬一。
    (三)有關被告過失傷害之事實，業經原審法院九十年度易字第一九八七號案件，及
      　鈞院九十一年度上易字第一０二號案件，審理判決有罪確定在案。被告於答
      辯狀所提之理由，於前述刑事案件審理過程，亦一再為重複提出，為釐清事實
      ，原審法院曾命兩造接受測謊，經測謊結果，被告明顯有說謊反應，而原告則
      無說謊反應，於　鈞院審理時，承辦法官並親自至現場勘驗，勘驗結果皆與原
      告所言相符，因此就被告是否有過失傷害原告一事，業經刑事庭盡調查之能事
      ，依調查結果皆認定被告有過失傷害之罪責，因此前述刑事判決內容當足供
      鈞院參考，被告猶執前詞為爭執，尚不可採。
    (四)次查，有關被告過失傷害原告一事，除原告之指訴以外，證人王李聰暇、黃月
      香及警員黃建隆之證詞皆與原告之陳述相符，是故依前述證人於刑事庭之陳述
      當足認定被告傷害原告之事實。此外證言之證據力，依法院自由心證認定之，
      法院取捨證言係就證人之觀察力、記憶力、陳述力及其與證言之利害關係而斟
      酌之，尚非得僅因證人彼此陳述偶有紛歧，即認其全部均為不可採信（最高法
      院87年度台上字第615 號及86年度台上字第2975號判決意旨參照），就被告有
      過失傷害原告之事，前述證人所言大致相同，縱然有部分事實陳述偶有紛歧，
      不得即為不採，更何況被告所舉證人之證詞亦多有矛盾，參照測謊結果被告亦
      有說謊反應，因此依證據優勢原則，原告亦已負舉證責任，被告之侵權行為應
      足以認定。
三、證據：提出不起訴處分書影本一份、門診收據影本三分、核定稅款繳納書影本四
    分、營利事業登記證影本一份為證。
乙、被告方面：被告未於言詞辯論期日到場，僅具狀為聲明及陳述：
一、聲明：
　　求為判決：(一)原告之訴駁回。(二)訴訟費用由原告負擔。(三)如受不利判決，被告願
　　供擔保，請免為假執行。
二、陳述：
    (一)揆諸原告起訴意旨，無非主張被告基於傷害之故意，動手欲推擠訴外人黃月香
      等三人，使黃月香與王李聰暇（原告之母）因重心不穩後退，並順勢擠倒站在
      黃月香及王李聰暇後方之原告，致原告受傷，因而依民法第一九五條之規定，
      請求給付卅萬元慰撫金云云，第查原告所陳，要與事實不合。
    (二)查本件所涉刑事部分，雖經原審判決被告成立過失傷害，然被告對該判決之認
      事用法，仍難甘服，惟因被告在馬來西亞工作，苟提出上訴，則為出庭應訊，
      兩國往返，諸多不便，且為返國開庭，經常請假，亦有虧職守，是以，為早日
      了結訟累計，始作成不提出上訴之決定，合先陳明。
    (三)原告就受傷經過之陳述，前後反覆，不足採信：
    (1)原告初於八十九年九月四日至四分局黎明派出所提出告訴時，陳稱：「．．．
      乙○○．．．『用手推我母親』，我站在母親後面，結果母親在前我在後，但
      我後面都是餐廚，才讓我手、腿都瘀傷。．．．」云云。
    (2)嗣於偵查中則改稱：「．．．被告．．．『作勢要打我媽媽』，當時黃月香出
      來制止，被告就大力的推黃月香，當時我與我媽媽都站在黃月香的後面，被告
      這麼一推，黃月香與我媽媽都往後退並將我擠倒，使我碰到堆在旁邊的白鐵。
      」云云。
    (3)及至原審調查中初稱：「．．．作勢要打我媽媽，黃月香過去制止，結果被告
      的手大力的推黃月香，那時我站在我媽媽後面，我們三人就被他推了一起往後
      倒，因為我站在最後面，後面堆置一些被告的廚具雜物，我倒下撞到那些東西
      而受傷。．．．」云云。嗣又稱：「．．．被告出手推黃月香，我倒下去的地
      方本來是蔡林碧仁（即被告之岳母）站著吃飯的地方，．．．」云云。
    (4)自右揭原告之陳述以觀，有下列反覆、矛盾之處：
    1.警訊中原告指述被告「用手推我母親」，惟嗣於偵查中及　鈞院刑事庭調查中
      始又改口稱「被告『作勢要打我媽媽』，黃月香出來制止，被告就大力推黃月
      香」。
    2.偵查中原告稱「黃月香與我媽媽都往後退並將我擠倒」，換言之，跌倒者僅原
      告一人，惟依伊於原審調查中所稱「我們三人被他推了一起往後倒」，卻是三
      人均跌倒。
    3.依原告前揭於警訊、偵查中及刑事庭最初之說法，伊係因倒下後碰到餐廚而受
      傷；惟依其後來所稱：「我倒下去的地方是蔡林碧仁站著吃飯的地方」云云，
      則既係蔡林碧仁站著吃飯的位置，自無擺放廚具，焉有可能碰到廚具而受傷？
      其間矛盾，亦甚灼然。
    (四)證人王李聰暇、王麗娟、黃月香於刑事案件所為之證述，無非出於與原告之勾
      串，不足採為有利原告之證據：
    (1)訊據王李聰暇於九十年四月十一日警訊中證稱：「．．．乙○○站起來要打我
      們，『以握拳手式打我』，後旁邊有他人過來阻擋，被推過來，我女兒即站在
      最後面，即跌倒並碰撞上餐廚才受傷．．．」云云，嗣於原審調查中則證稱：
      「．．．黃月香跑來擋在我前面，怕我被打，這時候被告就故意用力推黃月香
      ，害我女兒腿部瘀青，我們三個人全部跌倒。」云云，其間矛盾處有：
    1.前者稱被告以握拳方式打伊，依後一說法則伊並未被打。
    2.前者僅表示伊女兒即原告跌倒，後者卻稱三人全部跌倒。
    3.再者，王李聰暇所稱被告以握拳方式打伊之說法，亦與原告於警訊中表示「被
      告用手推我母親」，以及於偵、審階段陳稱被告係『作勢要打』伊母親等說法
      均不相符合。
    (2)證人黃月香之證詞亦不足為不利被告之論據：苟原告於偵查中及原審法院調查
      中之指述屬實，則黃月香顯為關鍵證人，何以告訴人於警訊中未曾提及被告係
      推黃月香，導致原告之母王李聰暇及原告倒地致傷乙節，反而逕稱被告用手推
      伊母親，而致站在後方之原告受傷？顯與經驗法則有違，是以，黃月香應屬臨
      訟勾串之證人。
    (五)證人即為原告製作報案筆錄之警員黃建隆於原審法院所為證述，不足為不利被
      告之證據：
    1.警員黃建隆固證稱黃月香有與原告一同到警局，當時原告等人稱他們三人有跌
      倒、原告有受傷云云，又證稱原告等人好像說被告要打她媽媽，黃月香制止云
      云，惟查上揭證述，充其量僅係黃建隆轉述原告在八九年九月四日至警局提出
      告訴時之單方面說詞，尚不足據此即認原告當時對警員黃建隆之陳述屬實。
    2.稽諸原告提出告訴時所作警訊筆錄，僅提及被告用手推伊母親，因伊站在母親
      後面，而伊後面都是餐廚，致伊手、腿受傷云云，完全未提及黃月香。迄至九
      十年八月廿三日警員黃建隆到庭作證，事隔近一年，就筆錄未記載之內容，伊
      竟可清晰記得並證稱原告當時曾提及被告要打她媽媽，黃月香制止，以及因黃
      月香表示到時候出庭伊上班不方便，所以筆錄上才沒有寫到黃月香云云，實有
      違常理，謂黃警員無與原告勾串，何人能信。
    3.況查，苟依原告所陳，則黃月香當屬最關鍵之證人，攸關被告是否該當傷害犯
      行，斷無僅因黃月香表示日後出庭不方便，即未予載明筆錄，反而故為扭曲事
      實，記載被告手推至王李聰暇（而非黃月香）之理；是以，警員黃建隆於原審
      法院所為證述，顯不足採。
    (六)復查事發當日係八十九年五月十三日，而原告卻係在同年月十五日始因受有擦
      傷、瘀傷至台中醫院就醫，因而，其受傷之時間是否係在五月十三日以及因何
      故而受傷，該診斷書並不足以證明，附此陳明。
    (七)反觀證人蔡林碧仁、蔡馨誼就告訴人之所以跌倒之原因，於原審法院則均證稱
      係因原告等人進到店裡後作勢要抓蔡馨誼（即被告之妻），且聲音很大，並向
      被告旁推擠，被告乃站起來並大聲怒斥「幹什麼」、「吃飯皇帝大」，原告見
      狀，便往後退，而為擺放地上之箱子拌倒，被告並無手推黃月香云云，足證原
      告之指述及證人王李聰暇、王麗娟、黃月香等人證述之不實。
    (八)綜右所陳，固然被告涉嫌傷害部分，經原審法院判決成立過失傷害，刑事判決
      為不利被告之認定，容有違誤之處。質言之，被告既無過失傷害原告之行為，
      更無故意傷害原告之行為，亦即並無侵害原告權利之行為，原告依民法第一九
      五條之規定，請求給付卅萬元慰撫金，核無理由。
三、證據：提出訊問筆錄一份為證。
丙、本院依職權調閱本院九十一年度上易字第一○二號卷及向財政部中區國稅局及黎
    明稽徵所查兩造之財產資料。
         理      由
一、被告經合法通知未於言詞辯論期日到場，核無民事訴訟法第三百八十六條各款所
    列情事，應准原告之聲請，由其一造辯論而為判決，合先敘明。
二、本件原告起訴主張：八十九年五月十三日十五時許，原告偕同母親王李聰暇及友
    人黃月香至被告位於台中市○○區○○路二段一六八號住處，向被告夫妻催討債
    務時，被告竟基於傷害之故意，動手欲推擠黃月香等三人，使黃月香與王李聰暇
    因重心不穩後退，並順勢擠倒站在黃月香及王李聰暇後方之原告，使原告受有左
    肘部擦傷零點五×一點五公分、左肘部擦傷一點五×二點公分、右下腿瘀傷一×
    一公分、左下肢兩處瘀傷各二×四公分、右食指瘀傷零七×一點五公分之傷害。
    為此爰依民法第一百九十五條規定請求三十萬元慰撫金。被告則以：伊並未傷害
    原告，原告請求被告給付慰撫金為無理由置辯。
三、經查本件刑事案件認定被告之妻蔡馨誼積欠原告借款，原告於八十九年五月十三
    日十五時許，偕同伊母王李聰暇、伊姊王麗娟、伊友人黃月香，至台中市○○區
    ○○路二段一六八號被告營商之處所討債，被告當時正坐著吃飯，見原告及王李
    聰暇、王麗娟靠到桌旁對伊夫妻索債，乃甚為氣憤，便大聲嚷：「吃飯皇帝大」
    ，並站起來又拍桌子，在旁之黃月香，以為被告欲毆打王李聰暇，即快速衝到王
    李聰暇前擋住，而被告本應注意在狹窄空間中，不能隨意推擠他人，否則很容易
    讓在場之人跌倒，且依當時情形又無不能注意之情事，竟疏未注意，貿然伸手將
    黃月香推開，黃月香因重心不穩而跌倒，並壓倒站在伊後方之王李聰暇，王李聰
    暇再壓倒站在伊斜後方之原告，致原告碰到堆在旁邊之廚具，而受有左肘部擦傷
    ○‧五×一‧八公分、瘀傷一‧五×二‧五公分、右下腿瘀傷一×一公分、左下
    肢兩處瘀傷二×四公分、右食指瘀傷○‧七×一‧五公分之傷害等情，經原告訴
    由台中市警察局第四分局報請台灣台中地方法院檢察署檢察官偵查起訴，原審法
    院以九十年度易字第一九八七號刑事判決被告因過失傷害人，處拘役二十日，如
    易科罰金，以三百元折算一日，嗣經檢察官提起上訴，經本院以九十一年度上易
    字第一○二號駁回上訴確定在案，有各該判決書附卷可查（見本院卷第三至八頁
    ）。
四、經查上開事實，業據原告於刑事案件審理時迭訴綦詳，並有其到行政院衛生署台
    中醫院驗傷之收據、診斷證明書各一份附卷可稽；又王李聰暇於九十年八月二十
    三日在原審刑事庭審理時稱：「我們進去準備和被告他們會算，進去後被告太太
    都不理我們，被告將桌子大力敲說吃飯皇帝大，出去，我沒有欠你的錢，黃月香
    跑來擋在我前面，怕我被打，這時候被告就故意用力推黃月香，害我女兒腿部都
　　瘀青，我們三個人全部跌倒」，黃月香於九十年九月十一日在原審刑事庭審理時
　　稱：「被告他面向店外，他太太背對我們，他們正在吃飯，他丈母娘站在後方，
　　見到我們都不理，告訴人之母就說欠了錢要來算算要還，被告說吃飯皇帝大，出
　　去、出去，告訴人之母又一直講，被告就突然站起來而且拍桌子，我看他好像作
　　勢要打告訴人之母，我靠過去擋，被告用雙手推我，因為原來告訴人之母在我後
　　面，告訴人見狀又靠向她母親，結果我們三人全倒地，告訴人被壓在最下面傷得
　　最重」，王麗娟於九十年十一月二十二日在原審刑事庭審理時稱：「那天我和我
　　妹妹、我媽媽及鄰居黃月香一同去，甲○○開車載我們，她去停車較慢進入，到
　　被告家時，他們正在吃飯，被告看到我們就說吃飯皇帝大，沒有欠你們錢，你們
　　還要貼錢來放人，被告作勢要打人的樣子，那時黃月香看到被告要打我媽媽就過
　　去要調解，那時候甲○○也已經進來了，她進來後就靠著我媽媽稍後方站，被告
　　用力推黃月香，結果黃月香、甲○○和我媽媽就一起倒下，我那時站在我媽媽的
　　右手邊（面向被告家的櫃台），就趕快過去扶他們，甲○○被壓在最下面，身體
　　多處被擦傷」，伊三人於不同時間中在原審刑事庭審理時所言經核對結果，均屬
　　相同；再原告於八十九年九月四日到台中市警察局第四分局黎明派出所對被告提
　　出傷害告訴時，所製作的筆錄內雖未提到黃月香（原告稱係黃月香要上班怕麻煩
　　，希望告訴人不要將她扯進去），然為原告製作筆錄之警員黃建隆稱：「黃月香
　　有和原告一起到警局，她們說她們三人都有跌倒，甲○○有受傷，我問黃月香要
　　不要作筆錄，她說到時候她上班不方便，所以筆錄沒有寫黃月香，我只記得她們
　　說被告好像要打她媽媽，黃月香制止，被告有推她們，她們都有跌倒，甲○○在
　　最後有受傷，至於被告推誰我就記不清楚」，另當天據報到現場處理之警員蕭仁
　　銘稱：「我到現場後，他們一直吵，不聽我講話，我就大聲跟他們說到底要不要
　　我處理，後來兩造相互向我陳述被推及沒有推人之事，我才在工作紀錄簿上填寫
　　〈堅持雙方互推受傷〉等字」，此並有該工作紀錄簿節本附於刑事卷可考；按黃
　　月香既不希望被扯進此事件中，以免麻煩，是以原告若欲誣陷被告，大可直指被
　　告將伊推倒致傷，而無編織前情將友人黃月香扯入之理，參以被告與原告同時接
　　受測謊鑑定結果，被告回答「當天渠沒有推黃月香。甲○○等人當天沒有跌
　　倒」，均呈情緒波動反應，研判有說謊，告訴人回答「當天乙○○推黃月香。
　　渠等因乙○○推擠而跌倒」，均無情緒波動反應，研判未說謊，此有法務部調
　　查局九十年十月二十九日陸(三)字第九○○六二三○七號測謊報告書一紙附於刑
　　事卷可佐，及被告於九十年八月七日在原審法院刑事庭審理時方稱：「那天他們
　　做勢要打我太太，我在旁邊吃飯就站起來，她們就順勢往後，結果就退倒在地上
　　」，之後接受測謊鑑定，竟稱：「甲○○等人當天沒有跌倒」，可斷被告所辯僅
　　係卸責之詞，不足採信。次查，雖然證人即被告之岳母蔡林碧仁於九十年八月二
　　十三日在原審法院刑事庭審理時稱：「我在店裡吃飯，告訴人母女及黃月香進來
　　，我女兒站在辦公桌內，被告站在辦公桌邊吃飯，她們進來後站在桌邊，作勢要
　　拉我女兒，告訴人她們聲音很大，一直向被告旁邊推擠，被告說幹什麼同時站起
　　來，甲○○她們就往後退，踢到旁邊箱子，甲○○就跌倒，他媽媽及姊姊只是稍
　　微傾斜沒有跌倒」、蔡馨誼之姊姊蔡宜真於九十年九月十一日在原審法院刑事庭
　　審理時稱：「我當時坐在電話邊正和被告及我妹妹說話，被告正在吃飯，告訴人
　　和她姊姊、媽媽同時靠得很近，黃月香在外面，被告個子高站起來，因為她們靠
　　得太近，所以就有點歪斜，沒有推拉情形」，渠二人均稱原告、王李聰暇、黃月
　　香並未全部跌倒，蔡宜真甚至認為渠三人只是稍微歪斜並未跌倒，此與被告前揭
　　在原審法院刑事庭審理時所言，及蔡馨宜於九十年八月二十三日在原審法院審理
　　時稱：「那天下午兩、三點我們剛買便當回來在吃飯，沒吃幾口，她們母女先進
　　來，還有一個朋友走在後面，進來後就大小聲，那時我和我先生坐在桌邊吃飯，
　　我媽在另一邊吃飯，告訴人她們伸手好像要抓我，我就往後退，她們繼續大小聲
　　講話手指向我的便當，我先生就說吃飯皇帝大，叫她他們飯後再講，我先生站起
　　來，她們好像嚇了一跳，就往後退，後面很多箱子，她們絆到箱子跌倒」，均稱
　　原告等三人全有倒地之詞核對，並不相符，可見蔡林碧仁、蔡宜真所述有避重就
　　輕之情；又蕭仁銘於九十年九月十一日在原審法院刑事庭審理時雖另稱：「告訴
　　人說店家有拉扯、推擠，她手有刮到，但是我當時看沒有明顯傷痕，只有紅紅的
　　一道抓痕，她陳述手痛、腰痛、腳痛但我無法辨識」，惟被告所受如上所載之傷
　　害，均係極輕微之擦傷或瘀傷，外表應非明顯，是以非醫護等專業人員可能一時
　　無法辨識，況蕭仁銘僅係匆匆略看一下，並未詳細檢查，故非能僅憑其言即認原
　　告並未受有傷害。是被告確有過失傷害之犯行，應堪認定，此有原審法院九十年
　　度易字第一九八七號刑事判決及本院以九十一年度上易字第一○二號判決書附卷
　　可查。綜上所述，被告確實有推黃月香，而被告本應注意在狹窄空間中，不能隨
　　意推擠他人，否則很容易讓在場之人跌倒，且依當時情形又無不能注意之情事，
　　竟疏未注意致告訴人跌倒受有傷害，被告之行為自有過失，且其過失行為，與告
　　訴人所受之傷害具有相當之因果關係，是本院之認定與刑事案件之認定相同，被
　　告辯稱伊未過失傷害原告云云，不足採信。
五、按不法侵害他人之身體、健康、名譽、自由、信用、隱私、貞操，或不法侵害其
    他人格法益而情節重大者，被害人雖非財產上之損害，亦得請求賠償相當之金額
    。其名譽被侵害者，並得請求回復名譽之適當處分。民法第一百九十五條訂有明
    文，而慰藉金之賠償須以人格權遭遇侵害，使精神上受有痛苦為必要，其核給之
    標準固與財產上損害之計算不同，然非不可斟酌雙方身分資力與加害程度，及其
    他各種情形核定相當之數額（最高法院五十一年台上字第二二三號判例參照），
    本件被告既有過失傷害原告之身體，原告依民法第一百九十五條規定，請求被告
    給付慰藉金，於法有據，本院斟酌原告擁有不動產多處及投資股票，尚屬富有；
　　被告擁有房地一處，屬小康生活等情，業據本院依職權函財政部中區國稅局及黎
　　明稽徵所查兩造之財產資料查明屬實（見本院卷第十六至二一頁），以及被告傷
　　害原告之上開加害情形，核定慰藉金額為拾萬元為適當，是原告之請求於十萬元
　　及其法定利息即自起訴狀繕本送達之翌日（九十年三月八日）起至清償日止按年
　　息百分之五計算之利息部分，為有理由，應予准許，原告之請求超過部分於法無
　　據，應予駁回。
六、司法院於九十一年一月二十九日以九一院台廳民一字第0三0七五號函，已將民事
    訴訟法四百六十六條第一項所定上訴第三審之利益額數提高為一百五十萬元，並
    訂於九十一年二月八日起實施，本件上訴利益未逾一百五十萬元，依上開規定不
    得上訴第三審而告確定，原告請求依職權宣告假執行，已無實益，應予駁回。
七、據上論結，原告之訴為一部有理由，一部無理由，依民事訴訟法四百六十四條、
    第三百八十五條第一項前段、第七十九條但書，判決如主文。
中　　　華　　　民　　　國　　九十一　　年　　　六　　　月　　 十八　　 日
~B1民事第二庭審判長法　官　童有德
~B2　　　　　　　　法　官　翁芳靜
~B3　　　　　　　　法　官　黃永泉
右為正本係照原本作成。
不得上訴。
~B 　 　　　　　　書記官　林玉惠
中　　　華　　　民　　　國　　九十一　　年　　　六　　　月　　 十八　　 日
　　　　　　　　　　　　　　　　　　　　　　　　　　　　　　　　　　　　Ｙ
